臺灣高等法院刑事判決　　　　　　 95年度上更(二)字第817號
上　訴　人　臺灣臺北地方法院檢察署檢察官
被　　　告　乙○○
選任辯護人　蔣宜庭 律師
　　　　　　李文欽 律師
　　　　　　鄭洋一 律師
上列上訴人因偽造有價證券案件，不服臺灣臺北地方法院88年度
訴字第1407號，中華民國91年3月28日第一審判決（起訴案號：
臺灣臺北地方法院檢察署87年度偵字第25739號），提起上訴，
判決後，經最高法院第2次發回，本院更為判決如下：
    主  文
上訴駁回。
    理  由
一、公訴意旨略以：被告乙○○於84年1月20日因與丁○○同搭
    計程車自台北市○○○路前往信義路途中，於計程車上拾獲
    丁○○所遺失，支票號碼分別為0000000、0000000、
    0000000號，均以台北區中小企業銀行為付款人，上已蓋妥
    發票人甲○○之印文，但尚未填寫金額及日期之空白支票3
    紙，竟意圖為自己不法之所有，侵占入己（侵占遺失物犯行
    已罪於追訴權時效）。後意圖供行使之用，於不詳時地偽填
    票面金額均為新台幣（下同）300000元，發票日分別為85年
    4、5、6月15日，而偽造之。嗣並意圖供行使之用，於不詳
    時地交付於周守男。因認被告涉犯有刑法第201條第1項之偽
    造有價證券罪嫌云云。
二、按犯罪事實應依證據認定之，無證據不得推定其犯罪事實；
    又不能證明被告犯罪者，應諭知無罪之判決，刑事訟訴法第
    154條、第301條第1項分別定有明文。次按刑事訴訟法上所
    謂定犯罪事實之證據，係指足以認定被告確有犯罪行為之積
    極證據而言，該項證據自須適合於被告犯罪事實之認定，始
    得作為斷罪之資料，而認定不利於被告之事實，須依積極證
    據，苟積極證據不足為不利於被告事實之認定時，即應為有
    利於被告之認定，更不必有何有利之證據，最高法院29年上
    字第3105號、30年上字第816號分別著有判例可資參照。
三、訊據被告堅決否認有何偽造有價證券犯行，辯稱：是丁○○
    授權伊開票，票是要給伊的，丁○○在83年7月20日至8月1
    日出國，叫伊幫忙簽六合彩，輸的錢伊幫忙墊給組頭，她在
    8月5日對帳日，她開給伊4張甲○○的支票共0000000元，她
    也有在別的組頭那裡輸很多，她的票不夠用，叫伊暫時不要
    提示，這段期間她輸多贏少，又累積了一些債務，我已經無
    法週轉，再加上伊對甲○○的票已經失去信心，伊要求換票
    ，否則伊不願意代墊款，丁○○答應要換吳雲錦的票，她抽
    回去先前開的4張票，再拿吳雲錦的票2張各500000元，伊問
    她為何沒有開完整，她說別的組頭都可以打對折，為什麼伊
    不行，伊說不可能，這只是伊代墊款，伊沒有答應，伊一直
    催她，她問我是否可以再開甲○○的票，伊說最好開她先生
    的票，如果要開甲○○的票，要把0000000元分成3張來開，
    原因是衡量他的財力，另要牽制她，如果3張沒有兌現的話
    ，會拒絕往來，過了十幾天，大約84年1月初左右，她主動
    打電話給伊，叫伊去她家挹翠山莊她家門口拿票，她說票已
    經開好了，所以伊就去了，伊看第一張是開甲○○的票，她
    說她先生的票開不出來，她說一有錢就會讓我一張一張抽回
    去，支票金額是空白，有填日期，她問我金額要如何填，伊
    說開400000元，300000元、300000元，她說她怕會忘記，那
    一致開300000元好了，100000元以後再補，上車以後，因為
    支票滴到水，載我去的邱錫國也有看到，邱錫國說要不要補
    蓋，伊說不用，邱錫國有看到金額是空白的，日期、印章都
    是完整的，她叫伊傳真開好的票以確認金額，伊第二天打電
    話給她，沒有人接，第三天伊傳真過去等語。
四、公訴人以被告乙○○涉有上揭犯行，無非以證人丁○○、邱
    錫國之證述為其主要論據。
五、惟查：
（一）證人即告訴人之母丁○○於偵查中指訴：這3張支票不是
      我交給乙○○的，84年1月22日，我與乙○○同坐一部計
      程車時掉的。．．我發現就趕快回家找，找不到，我就打
      電話給乙○○，第二天找到乙○○，她說沒看到，這三張
      支票我有蓋好章，其他都沒填等語；後又稱：1月19日遺
      失，1月20日去掛遺失等語（見偵查卷第29頁、第169頁）
      。足見證人丁○○對於系爭支票遺失日期之供述先後不一
      ，其所證述情節是否真實已難令人無疑，尚難遽以採信。
      再依卷附票據掛失止付通知書所載，告訴人係於同年3月7
      日辦理系爭支票掛失止付（見原審卷（一）第169頁）。
      證人丁○○既於遺失當日或第二日即知悉系爭支票遺失，
      其何以相隔40餘日後始辦理掛失止付？此舉顯與常情有違
      。復依上揭掛失止付通知書所載，告訴人同時遺失之支票
      尚有編號0000000、0000000號2紙，於上揭掛失止付通知
      書之票據喪失經過欄記載：於民國84年1月20日在計程車
      上遺失（見偵查卷第117頁）。然本院就上開編號0000000
      、0000000號支票由何人兌領、其住居所為何，函詢台北
      區中小企業銀行大安分行（現為台北國際商業銀行大安分
      行），經該行以嗣後更正之95年6月23日北商銀大安(095)
      字第00020號函覆以：發票號0000000支票已使用、發票號
      0000000支票未兌付（見本院前審（更一）卷第140頁），
      與證人丁○○於本院前審準備程序中稱該二張支票有給持
      票人兌現等語，已有出入。又證人丁○○亦供稱該二張支
      票連同系爭支票係向告訴人甲○○借用，為得知系爭三張
      支票之號碼，始連同該二張支票一併於警察局報備，然丁○○明知該二張支票未遺失卻仍於票據掛失止付通知書上
      為票據遺失之記載，且該二張支票與系爭支票並非連號，
      如何由該二張支票之兌現，而知系爭支票之號碼，是證人
      丁○○上引證述實不免令人生疑。
（二）再參以證人即告訴人之母丁○○於原審審理時初則陳稱：
      我兒子（即告訴人）之支票大部份我在用，他會先蓋好章
      ，空白的票讓我用，印章我兒子保管，支票都是我自己簽
      發，只有偶而沒帶眼鏡，眼睛看不清楚，才委託乙○○代
      寫一、二次，但都是我在場云云，惟經原審向台北國際商
      業銀行大安分行，調系爭支票帳戶自83年9月至84年1月20
      日止之支票往來影本，於僅約4個月期間內，以台北國際
      商業銀行大安分行為例，即有5張支票係由被告受證人丁○○之託而填寫日期及金額，上開支票影本經原審當庭提
      示予證人丁○○，證人丁○○始改稱：有時沒戴眼鏡，會
      請乙○○幫我寫支票，次數蠻多的，有時我要開給乙○○
      的支票，也會交給她填寫，我都是請她幫我寫好，我核對
      無誤之後，我才會蓋印章云云（見原審卷第36頁、第39頁
      ）；足見證人丁○○就其常委託他人代填支票一節，有所
      保留，其所為之證述，尚難令人無疑。
（三）另，證人丁○○雖於偵查及原審審理時證述被告拾獲系爭
      3紙支票後即避不見面等語，果係如此，證人丁○○何以
      於發現被告涉嫌重大後，未向被告催討系爭支票，反而仍
      於告訴人之甲存帳戶中留存300000元供發票日為84年2月
      18日之支票兌現？（見原審卷（一）第152頁）而證人丁○○不僅未催討系爭支票，尚與被告有金錢往來，是證人
      丁○○之舉措在在與常理有違。益證其所為之證述，不堪
      採信。
（四）證人邱錫國於偵查中證稱：於84年農曆年前後，其有開車
      載被告乙○○到山上，有看到丁○○戴著斗笠，拿東西給
      乙○○，但不知是什麼東西，乙○○到車上來有拿三張支
      票在看，支票有日期及印章等語（見偵查卷第28頁反面）
      ；於原審審理中亦到庭結證稱：84年初農曆過年前後，我
      曾開車載乙○○到丁○○住處路邊，我在路邊等，乙○○
      去和丁○○談事，我看到丁○○拿東西給乙○○，但沒看
      到是什麼東西，乙○○回到車上後抱怨地說：「只換湯；
      不換料」，我看到她拿了3張支票，支票金額均空白，有
      蓋方章，其中一張還被雨水淋到，乙○○還問說這樣不知
      道是否需要補蓋章。（見原審卷（一）第89頁）；於本院
      前審（上訴審）審理時亦證稱：當時下著毛毛雨，（乙○○與丁○○）只談了幾分鐘，丁○○她拿了3張支票給乙○○，後來被告進來後，告訴我這支票有淋到雨，我看到
      支票是空白支票，有寫日期，有蓋章，金額沒填（見本院
      上訴審卷第60、61頁）。證人周守男於原審審理時供稱：
      85年5月15日、85年4月15日、85年3月25日為三張發票日
      ，85年3月25日的（票）日期遭塗改過（見原審卷（一）
      第29頁）。證人周守成於本院前審審理時亦到庭證述：84
      年10月第一次拿來跟我調現的票，發票日是84年10月25日
      ，因為原來的發票日84年10月15日很模糊，所以就把日期
      劃掉，改成84年10月25日，然後再蓋章，另外二張的日期
      好像都是84年11月15日和84年12月15日。（發票日期）應
      該以除權判決的日期為準，方才我把發票的日期，誤會為
      借錢的日期等語（見本院前審（更一）卷第122頁、第122
      頁反面）。依證人邱錫國之證述，被告正因為支票被雨水
      淋到而煩惱是否應補蓋章，衡諸常理，必是票據上之記載
      被雨淋濕，再參酌證人周守男之證詞，既有其中1張支票
      之發票日很模糊，遂被塗改並補蓋章，則系爭支票在交付
      予周守男之前發票日應已記載完成，又被告並非發票人，
      亦無告訴人之印章，是由此應可推知被告取得系爭支票時
      ，系爭支票上已有發票日之記載，從而證人邱錫國證述曾
      看到系爭支票有寫日期，有蓋章，金額沒填等語，應為可
      信；又證人邱錫國對於當日情形，諸如天氣狀況、丁○○
      著斗笠等情形均能詳加描述，亦可證明當日丁○○確實交
      付東西給被告，而所交付之東西即被告在邱錫國車上端看
      之系爭3張支票。雖證人邱錫國於上訴審之證述與偵查及
      原審中之證述稍有矛盾，惟其所證述之基本事實仍屬一致
      ，是於法仍無礙其證述之證明力。
（五）雖被告乙○○於偵查中初則供稱：這3張支票是「84年2月
      」在她家紫雲街挹翠山莊她家門口交給我，丁○○欠我錢
      ，她之前有開本票都沒兌現，她是用這3張來「抵償舊債
      」，我拿到票沒寫金額，她有寫好日期，金額是我拿回家
      再寫的，她有交待我寫金額等語（見偵查卷第22頁反面）
      ，又稱：丁○○有欠我錢，她欠我三、四百萬，她抽回票
      ，有開本票給我等語（見偵查卷第29頁反面），又稱：丁○○她向我「抽回3張500000元，一張400000元的票據」
      ，是在84年過年期間，詳細日期我記不清楚，當時她是抽
      回四張票，「改給我本案之3張甲○○的票，及吳雲錦的2
      張票，各已寫好面額500000元的票2張」，甲○○的3張票
      她是寫好日期，金額叫我自填等語（見偵查卷第83頁反面
      ），又稱：我先還丁○○4張甲○○的票，丁○○說4張都
      要用她先生的票給我，結果只給我2張吳雲錦的票，後來
      隔了10幾天，我向她催促，她才再給我本案的這3張票等
      語（見偵查卷第84頁），於原審則改稱：她騙我要開她先
      生的票，「金額共900000元，分3張寫」，是丁○○的兒
      子，．．她拿票給我應是84年農曆年前10幾天等語（見原
      審卷（一）第27頁），並於原審問丁○○「有否向乙○○
      借錢？」之問題時，被告乙○○答稱：「我是現金給她，
      她票給我」等語（見原審卷（一）第45頁），於原審書狀
      稱：84年1月中旬，證人邱鍚國再載答辯人（即被告乙○○）往陳女住處「代收其欠周天從未還之一百萬元」，該
      日陳女本同意給付吳雲錦之支票，豈料，渠仍交付系爭三
      紙告訴人之支票，其上除蓋有告訴人印章，並已填寫日期
      ，．．陳女並吩咐「每紙支票各只得填載300000元，差額
      100000元後補」等語（見原審卷第130頁），於上訴審再
      翻異改稱: 「這3張支票是六合彩的帳」，．．在83年6月
      她打電話要我幫她簽的等語（見上訴審卷第36、64頁），
      旋又改稱：因為丁○○沒有錢，這麼大的金額，她說舊帳
      先放著。（拿本案這3張票）是針對丁○○抽回去的票，
      她之前開她先生的票，又「抽回去0000000元」，我要求
      三張等語（見上訴審卷第65頁），從而，被告乙○○就證
      人丁○○交付三紙支票之原因，究係因舊債抵償、或新借
      款項、或係代收第三人周天從之債務，或代丁○○簽六台
      彩而取得支票，所為陳述先後不一，又被告所稱丁○○向
      伊取回票據之金額，究係四張共計一百九十萬元，或一百
      萬元部分，亦互核不一，金額相差甚鉅。然查系爭支票係
      由丁○○於挹翠山莊住處門口交予被告，業如前述，又被
      告辯稱就票據原因關係陳述不一致，係因丁○○所交付者
      為六合彩賭金云云，觀之被告對系爭票據原因關係自始即
      未就來龍去脈作詳細說明，而丁○○於本院前審準備程序
      中亦陳述兩人有六合彩賭金往來（見本院前審（更一）卷
      第71頁），衡諸簽賭六合彩係屬賭博行為，亦為不名譽之
      事，被告為免另受刑事訴追或喪失其他民法上債之關係之
      請求，被告就其與丁○○間票據行為之原因關係未自始為
      詳實之陳述，遲至上訴審始陳明系爭三張支票係六合彩之
      帳，實有其訴訟策略之考量，另綜參證人戊○○、丙○○○、魏慧美於本院本審審理時之證述，足見丁○○確有透
      過被告參與六合彩賭博等語（見本院本審96年11月8日審
      判筆錄），益證是被告辯稱取得票據之原因係六合彩賭金
      ，應可信採；於法尚難以被告就取得票據之原因先後陳述
      不一，即為被告不利之認定。
（六）依上說明，公訴人所舉之證據於法不足以證明被告確有偽
      造有價證券之犯行。此外，復查無其他積極之證據足以證
      明被告有如公訴人所指之犯行，自不能證明被告犯罪，依
      法應諭知其無罪之判決。
六、原審以不能證明被告犯罪，而為被告無罪之諭知，於法尚無
    不合。檢察官上訴意旨，仍執前詞，指摘原判決不當，為無
    理由，應予駁回。
據上論斷，應依刑事訴訟法第368條，判決如主文。
本案經檢察官羅松芳到庭執行職務。
中　　華　　民　　國　　96　　年　　11　　月　　22　　日
 　　　　　　　　 刑事第二十庭審判長法　官　楊貴雄
               　　                 法　官　林立華
                     　　           法　官　林銓正
以上正本證明與原本無異。
檢察官如不服本判決，應於收受送達後10日內向本院提出上訴書
狀，其未敘述上訴之理由者並得於提起上訴後10日內向本院補提
理由書（均須按他造當事人之人數附繕本）。
                                    書記官  陳玲憶
中　　華　　民　　國　　96　　年　　11　　月　　23　　日
